臺灣臺中地方法院民事判決　　九十二年度簡上字第四八六號
　　上　訴　人　甲○○
　　訴訟代理人　乙○○
　　被　上訴人　丁○○
　　法定代理人　丙○○
　　　　　　　　戊○○
右當事人間請求損害賠償事件，上訴人對於民國九十二年十一月三日臺灣臺中地方法
院豐原簡易庭九十二年豐簡字第四九六號第一審判決提起上訴，經本院於民國九十三
年十月一日言詞辯論終結，判決如左：
    主      文
上訴駁回。
第二審訴訟費用由上訴人負擔。
    事      實
一、上訴人方面：
  (一)聲明：
  1.原判決不利上訴人部分均廢棄。
  2.右廢棄部分被上訴人在第一審之訴駁回。
  (二)陳述：除與原判決記載相同者，茲引用之外，補稱：
  1.本件車禍事故，被上訴人亦有不依規定車道內行駛、無照駕駛、超載、騎乘違規
    改裝機車、夜間行車未開大燈、未注意車前狀況等情形，而為本件車禍之重要原
    因。
  2.被上訴人於九十一年六月二十一日接受訊問時，面對上訴人質疑其「機車並沒有
    亮燈」等語，卻自承「我的大燈可能有故障，或者燈光很弱」，於鈞院刑事庭審
    理時，亦答稱：「我的燈可能忘了開，或是開了燈光很弱」，由此可見，被上訴
    人對於騎乘機車時其車燈未亮之事實並不否認，本件係因被上訴人夜間行車不亮
    燈，在上訴人無法預見之情形下，乃在深夜寒冬，人車稀少之郊外，打方向燈慢
    慢迴轉車子，迴轉到南向車道時，突然遭被上訴人之機車撞擊車輛前輪處，在此
    情形下，尚難認為上訴人有何責任，反之，被上訴人夜間行車未開燈，為本件肇
    事之主因。
  3.從車禍現場被上訴人機車後載之二人，於發生碰撞後即彈至南向往東勢方向路邊
    線來觀看，如機車行使在規定之慢車道，斷無可能會彈落至逆向十餘公尺遠之邊
    線，依「慣性定律」直線運動，怎有可能產生斜向現象，此更能佐證被上訴人行
    駛於不當之車道路線，是造成車禍發生之原因。
  4.上訴人乃迴轉之車輛，依物理離心力之原理，不可能對機車造成更重大之破壞力
    ，是機車本身超載，造成重力加速度，應為傷害擴大之主因，違規超載亦屬可防
    止而不防止之事由，是被上訴人自應負擔損害擴大之責。
  5.被上訴人因見到上訴人之車輛急速左轉才來不及撞上，所以沒有煞車痕，而正常
    人遇到危險之情況下，應該會減速以避免車禍發生，被上訴人既然有時間加速，
    為何又未減速？被上訴人自承其有左轉時有加速等語，足認其亦超速行駛，而且
    上訴人所行駛之車道為內側之快速道路，甚至於有可能逆向行駛，此由現場圖所
    示，被上訴人之機車倒在上訴人之車子左前輪可證，足見被上訴人確實有過失。
  6.原審判決所認定之慰撫金金額及以四十四日計算看護費用部分均屬過高，至於醫
    藥費用部分為上訴人可以接受。
  7.因被上訴人與有過失，致生本件車禍事故發生，使上訴人所駕駛之車輛受有損害
    ，該車主為上訴人母親童李妹，自得本於侵權行為請求權請求被上訴人給付回復
    原狀所必要之費用，總計為三萬九千六百元。上訴人之母已將該損害賠償請求權
    讓與上訴人，上訴人自得主張抵銷。
  8.上訴人與被上訴人及訴外人邱于伶、邱怡晴間發生本件車禍事故，並非毫無誠意
    欲與對方和解，因對方三人都要求五十萬元之精神及醫療費用，而上訴人無力支
    付如此高之金額，上訴人於一家鐵工廠上班，每月薪資為一萬六千元至一萬八千
    五百元之間，家境清寒，父母又有重大疾病需定期至大醫院看診治療，又逢九二
    一大地震及七二水災更造成上訴人無力負擔對方三人之要求，請參酌上訴人在學
    校之紀錄資料作為審酌依據。
  (三)證據：除援用第一審所提證據外，補提估價單、工作維修單、調解不成立證明書
    、臺中縣東勢鎮公所、全民健康保險重大傷病證明申請書影本各一紙、國立東勢
    高級工業職業學校附設高級工業職業進修學校獎狀影本五份、刑事偵查訊問筆錄
    影本一份、民事準備程序筆錄影本二紙、現場圖影本一份為證。
二、被上訴人方面：
  (一)聲明：駁回上訴。
  (二)陳述：除與原判決記載相同者，茲引用之外，補稱：
  1.本件車禍原因係因為上訴人搭訕所致。
  2.現場之所以會沒有煞車痕，乃因為上訴人在閃黃燈之時，未打方向燈，急速左
    轉，被上訴人不及反應而撞擊上訴人之車輛，故才造成沒有煞車痕。
  3.上訴人於車禍後即破壞現場，將機車從道路中間遷移至路旁放。
  (三)證據：援用第一審所提證據。
三、本院依職權調閱臺灣臺中地方法院檢察署九十一年度偵字第一０六一二號偵查卷
    宗、本院九十一年度交易字第三八五號刑事卷宗、九十一年度少調字六六一號少
    年事件調查審理卷宗。
    理      由
一、本件被上訴人起訴主張上訴人於九十年十一月三日二十三時許，駕駛車號二Ｋ－
    五七八五號自小客車沿臺中縣東勢鎮○○路由南向北往卓蘭方向行駛，行經該路
    段一六五點五公里二十五公尺處時，應注意於該路段劃有雙黃線禁止迴車，縱欲
    迴車亦應注意迴車時應暫停並顯示左轉燈光或手勢，看清無來往車輛後始得為之
    ，以避免發生碰撞之危險，況依當時情形又無不能注意之狀況，竟疏於注意猶自
    外側車道違規跨越雙黃線迴車，適時有被上訴人騎乘車號ＵＡＪ－五二二號機車
    其後搭載訴外人邱于伶、邱怡晴，亦沿臺中縣東勢鎮○○路由南向北往卓蘭方向
    行駛，被上訴人見狀緊急往左方向閃避及緊急煞車，惟仍躲避不及撞及該自小客
    車之左前輪，造成被上訴人倒於機車下，邱于伶、邱怡晴均自機車上彈至北向南
    往東勢方向路邊。邱于伶因而受有右側股骨粉碎性骨折，邱怡晴受有骨盆骨折，
    被上訴人受有右股骨開放性骨折、骨盆骨折等傷害。被上訴人因上訴人上開不法
    侵害行為而受有損害，請求上訴人賠償下列項目之金額：(1)醫療費用十萬元。(2)
    治療期間生活無法自理必須由父母看護而減少經濟收入合計損失十萬元。(3)受傷
    後因骨折仍需長期繼續調養及治療，請求一次性給付調養費用十萬元。(4)被上訴
    人受傷後竟成跛腳，所受之精神損害無法言諭，請求賠償精神慰撫金二十萬元。
二、上訴人則以：(一)本件應係被上訴人夜間駕駛未開啟大燈為本件傷害結果之主要原
    因，導致上訴人在無法預見之情形下，迴轉南向車道時，突然遭被上訴人之機車
    撞擊車輛前輪處，在此情形下，尚難認為上訴人有何責任，反之，被上訴人夜間
    行車未開燈，為本件肇事之主因；(二)從車禍現場上訴人機車後載之二人，於發生
    碰撞後即彈至南向往東勢方向路邊線來觀看，被上訴人行駛於不當之車道路線，
    是造成車禍發生之原因。(三)上訴人乃迴轉之車輛，依物理離心力之原理，不可能
    對機車造成更重大之破壞力，是機車本身超載，造成重力加速度，應為傷害擴大
    之主因；(四)被上訴人超速行駛，而且上訴人所行駛之車道為內側之快速道路，甚
    至於有可能逆向行駛，此由現場圖所示，被上訴人之機車倒在上訴人之車子左前
    輪可證，足見被上訴人確實有過失，(五)另外被上訴人另有無照行駛、違規改裝車
    輛及未注意車前注意義務等情形，亦有過失。(六)原審所認定之醫療費用為上訴人
    可以接受，然關於看護費用部分以四十四日為計算，應屬過高。(七)因上訴人家境
    清寒，每月薪資僅為一萬六千元至一萬八千五百元之間，父母又有重大疾病需定
    期至大醫院看診治療，又逢九二一大地震及七二水災，更造成上訴人無力負擔對
    方三人之要求，請參酌上訴人在學校之紀錄資料，酌減原審所認定之慰撫金金額
    。(八)因被上訴人與有過失，致生本件車禍事故發生，使上訴人所駕駛之車輛受有
    損害，該車主為上訴人母親童李妹，自得本於侵權行為請求權請求被上訴人給付
    回復原狀所必要之費用，總計為三萬九千六百元。上訴人之母已將該損害賠償請
    求權讓與上訴人，上訴人自得主張抵銷等語，資為抗辯。
三、經查，被上訴人主張上訴人於九十年十一月三日二十三時許，駕駛車號二Ｋ－五
    七八五號自小客車沿臺中縣東勢鎮○○路由南向北往卓蘭方向行駛，行經該路段
    一六五點五公里二十五公尺處時，自外側車道跨越雙黃線迴車，適時有被上訴人
    騎乘車號ＵＡＪ－五二二號機車其後搭載訴外人邱于伶、邱怡晴，亦沿臺中縣東
    勢鎮○○路由南向北往卓蘭方向行駛，被上訴人見狀仍躲避不及撞及該自小客車
    之左前輪，造成被上訴人倒於機車下，邱于伶、邱怡晴均自機車上彈至北向南往
    東勢方向路邊。邱于伶因而受有右側股骨粉碎性骨折，邱怡晴受有骨盆骨折，被
    上訴人受有右股骨開放性骨折、骨盆骨折等傷害，業據其提出澄清綜合醫院出具
    之診斷證明書為證，且為上訴人所不爭執，並經本院九十一年度交易字第三八五
    號刑事卷宗查核無誤。
四、按車輛於設有禁止迴車標誌或劃有分向限制線、禁止超車線、禁止變換車道線之
    路段不得迴車；又汽車迴車前，應暫停並顯示左轉燈光或手勢，看清無來往車輛
    ，並注意行人通過，始得迴車，道路交通安全規則第一百零六條第二款、第五款
    定有明文。上訴人駕駛車輛自應注意上開道路交通安全規定，竟疏未注意發生肇
    事，自有過失，況本件車禍經臺灣省臺中區車輛行車事故鑑定委員會實施鑑定，
    其鑑定意見為：「一甲○○駕駛自小客車在路中劃設有分向限制線之路段自路旁
    貿然向左迴轉，為肇事原因。二丁○○無肇事因素。無照駕車、超載、機車後載
    人未戴安全帽均有違反規定」，嗣經臺灣省車輛行車事故覆議鑑定委員會覆議，
    其研議結論照原鑑定意見，惟意見一文詞改為「甲○○於夜間駕駛自小客車，在
    劃有分向限制線路段違規由路旁向左迴轉未注意讓左後直行車先行，為肇事原因
    」，此有鑑定意見書及覆議函影本各一件在卷可稽。被上訴人於警訊時即陳稱：
    當時我由東勢鎮方向騎輕型機車ＵＡＪ－五二二號後載朋友邱于伶及邱怡晴往卓
    蘭方向行駛至臺中縣東勢鎮○○路（泰興冷凍廠前方約五百公尺附近），當時與
    由甲○○所駕駛之二Ｋ－五七八五號自小客車是同方向行駛，當時二Ｋ－五七八
    五號（自小客車）要轉彎，方向燈未打就突然轉彎（頭）要攔我們，可是我看到
    的時候，因二Ｋ－五七八五號（自小客車）轉彎速度很快已經來不及就撞上了等
    語，復與訴外人邱于伶及邱怡晴所述大致相符，是本件被上訴人撞擊上訴人所駕
    駛之車輛時，乃因上訴人突然轉彎導致，復查，本件車禍現場情形雖屬夜間，然
    天候為晴，路況及視線亦均良好，此業經上訴人於警訊中自陳明確，復有道路交
    通事故調查報告表附卷可稽，是見被上訴人有無開啟車燈已無礙於上訴人觀察車
    禍之現場，是上訴人以被上訴人騎機車時未開啟車燈致其在無法預見之情形迴車
    而遭被上訴人之機車撞擊云云，實非可採。況以上訴人於禁止迴轉之道路，竟然
    由外側道路迴轉至對向車道，此舉實屬明顯異常之駕駛行為，遠非通常一般人所
    能預見，尚難認為被上訴人違反車前注意義務，又查：被上訴人陳稱當時其自東
    勢鎮○○路八九之三號新家騎乘機車欲前往同路段一五九號舊家，二址都在南向
    北往卓蘭方向右側，其未逆向行駛等語，核與訴外人邱于伶、邱怡晴證述情節均
    相符合，並有被上訴人住家位於右開路段南向北往卓蘭方向右側之照片附於臺灣
    臺中地方法院檢察署九十一年度偵字第一０六一二號偵查卷內可稽。參以被上訴
    人、訴外人邱于伶、邱怡晴均陳稱車禍發生前被上訴人緊急往左閃避，上訴人亦
    不否認車禍發生後為救出被上訴人而將機車牽到南向車道路邊，故不能僅以現場
    圖機車倒地油漬位置在南向車道即認為被上訴人有在南向車道逆向行駛之情；且
    依當地之車道寬達六點一公尺，上訴人又係自路邊迴轉，若被上訴人確係逆向行
    駛，對突然迴轉但已轉至南向車道之上訴人汽車，當有較充裕之時間可以因應，
    其不管是向左或向右閃躲，與上訴人汽車之接觸點應可能在機車側面，而上訴人
    汽車既已迴轉完成，其與被上訴人之機車接觸點應在汽車車頭，較為合理，而依
    上訴人汽車實際受損處係在汽車左側，而被上訴人之機車受損處則在車頭（見道
    路交通事故調查報告表肇事經過摘要欄記載及現場照片），足見確實有上訴人尚
    未迴轉完成且被上訴人不及閃避情形，故可確定被上訴人並無逆向行駛。另被上
    訴人雖曾陳稱其曾加速左轉閃避等語，惟此乃因其為閃避上訴人突如其來之迴車
    使然，且查，現場時速限制為每小時四十公里（此可參照卷附之道路交通事故調
    查報告表），被上訴人亦未曾表示其加速速度已經超過每小時四十公里等語，尚
    難以被上訴人有上開陳稱，即推認被上訴人有超速駕駛之情形，況以上訴人此舉
    ，導致被上訴人須急速左轉閃避車輛，其縱使導致其未於規定車道行駛，亦為因
    應上訴人突來之舉使然，尚難為本件肇事之原因。至於被上訴人無照駕駛與超載
    部分，此雖應依道路交通管理處罰條例科處罰鍰（該條例第二十一條第一項第一
    款、第三十一條第五項規定參照），但無照駕駛僅屬欠缺駕駛資格而已，與車禍
    之發生及所受傷勢大小並無相當因果關係；另被上訴人超載與否，與其承受上訴
    人汽車撞擊力道大小並無絕對關連，故超載與車禍發生及被上訴人傷勢輕重並無
    因果關係。再者，車輛是否改裝與車禍之發生亦非有必然之關係，上訴人主張被
    上訴人所駕駛之機車有經改裝，並為本件車禍之發生原因乙節，復未能具體舉證
    以實其說。綜上所述，上訴人抗辯被上訴人對車禍發生及傷害擴大與有過失云云
    ，不足採信。從而上訴人對本件車禍，應負完全過失責任，至為明確。
五、復按不法侵害他人之身體或健康者，對於被害人因此喪失或減少勞動能力，或增
    加生活上之需要時，應負損害賠償責任；又不法侵害他人之身體、健康、名譽、
    自由、信用、隱私、貞操，或不法侵害其他人格法益而情節重大者，被害人雖非
    財產上之損害，亦得請求賠償相當之金額，民法第一百九十三條第一項、第一百
    九十五條第一項前段分別定有明文。被上訴人於右揭時地遭上訴人駕車撞傷，其
    請求上訴人賠償醫療費用、增加生活上之支出及慰撫金等，應屬有據。茲將被上
    訴人之請求分別說明如下：
  (一)關於醫療費用部分：
  1.依被上訴人提出之澄清綜合醫院醫療費用明細表列出被上訴人自九十年十一月四
    日起至九十二年九月一日止在該院醫治所需費用觀之，其費用共計十二萬三千七
    百六十六元，其中被上訴人實際支付之醫療費用為一萬二千六百九十五元（即健
    保自行負擔部分），其餘十一萬一千零七十一元為中央健康保險局支付。
  2.按保險制度旨在保護被保險人，非為減輕損害事故加害人之責任。保險給付請求
    權之發生，係以定有支付保險費之保險契約為基礎，與因侵權行為所生之損害賠
    償請求權並非出於同一原因。後者之損害賠償請求權，殊不因受領前者之保險給
    付而喪失，兩者除有保險法第五十三條關於代位行使之關係外，不生損益相抵問
    題，固經本院著有六十八年臺上字四二號判例。惟該判例係針對保險法而為，旨
    在闡述保險人得代位行使被保險人對於加害人之損害賠償請求權時，被保險人即
    不得再向加害人請求損害賠償，尚難依該判例而謂除保險法第五十三條規定之情
    形外，縱保險法以外之法律有保險人得代位行使被保險人之權利之規定，被保險
    人於受領保險給付後，仍得向加害人請求損害賠償。二、依保險法第一百三十五
    條準用第一百零三條規定，傷害保險之保險人固不得代位行使被保險人對於加害
    人之損害賠償請求權，惟全民健康保險法第八十二條規定：『保險對象因汽車交
    通事故，經本保險提供醫療給付者，本保險之保險人得向強制汽車保險之保險人
    代位請求該項給付。』全民健康保險法為保險法之特別法，依特別法優於普通法
    之原則，全民健康保險法第八十二條應優先於保險法第一百三十五條、第一百零
    三條之規定而為適用。從而全民健康保險之被保險人因汽車交通事故，經全民健
    康保險提供醫療給付者，全民健康保險之保險人自得向強制汽車責任保險之保險
    人代位請求該項給付。而依強制汽車責任保險法第三十條規定，於該範圍內，加
    害人或強制汽車責任保險之被保險人之損害賠償責任即因而解免，全民健康保險
    被保險人對於加害人之損害賠償請求權亦因而喪失。最高法院八十八年度臺上字
    第三五三號民事判決要旨可資參照。從而，前開由中央健康保險局支付之醫藥費
    部分，其請求權即移轉予中央健康保險局，被上訴人自不得請求上訴人給付該部
    分健保醫藥費，故被上訴人得請求之醫療費用為一萬二千六百九十五元。
  3.另按強制汽車責任保險法保險之給付項目共有(1)傷害醫療給付；(2)殘廢給付；(3)
  　死亡給付三種，而保險人依本法規定給付之保險金，視為加害人或被保險人損害
  　賠償金額之一部份，加害人或被保險人受賠償請求時，得扣除之，強制汽車責任
  　保險法第二十五條第一項、第三十條分別定有明文，茲查，被上訴人因本件車禍
  　事故，業經蘇黎世產物保險股份有限公司依強制汽車責任保險理賠傷害醫療給付
  　一萬九千五百五十六元，此有該公司之理算書影本一件附卷可稽。故被上訴人請
  　求上訴人賠償之醫療費用，經扣除此保險給付後（計算式：00000-00000=-6861)
  　，已無可得請求之金額。
  (二)關於看護費部分：被上訴人主張其受傷住院及治療期間，因生活無法自理，須由
    被上訴人之父母看護，共減少收入十萬元。經查：被上訴人因上開傷勢，分別於
    九十年十一月四日至同年月十四日住院十一日，於九十一年七月十四日至同年月
    十七日住院四日，此有澄清綜合醫院九十二年九月十二日出具之診斷證明書在卷
    足參。復查，被上訴人所受者為「右股骨開放性骨折、骨盆骨折」之傷害，已如
    前述，其於該傷害治癒前，勢必無法自由行動，平日生活起居顯然無法自理，被
    上訴人主張必須他人看護照料，自屬可採。雖然被上訴人是由其父母看護照料，
    並未另行花費僱請看護工，但被上訴人父母看護照料，亦須付出勞務，且因而無
    法從事原來工作，因此受有收入減少之損失，故上訴人就被上訴人須由他人看護
    照料之費用，自不得因係被上訴人之父母看護而得以免責。再者，被上訴人九十
    一年七月十四日出院後依照醫囑建議亦應休養四個月為宜，此亦有澄清綜合醫院
    所附之各類檢查登記單可參，原審依照上訴人之請求認應以以四十四日為計算，
    並以每日看護費用為一千五百元為計，且為被上訴人所不爭執，此部分之認定，
    尚非不得作為本院審酌之依據。從而以前述基準計算結果，被上訴人得向上訴人
    請求之看護費用為六萬六千元（計算式為：1500X44=66000）。
  (三)關於日後調養費用部分：被上訴人主張因骨折仍須長期繼續調養及追蹤治療，因
    而請求一次性給付調養費用十萬元。按醫療費用之請求，須就被害人實際支出之
    必要費用多寡來計算，而被上訴人並未提出前述請求之證據；至於被上訴人提出
    購買綠盾富健、易遊走ＥＺ、奈米鈣三種術後保健用品之收據部分，因被上訴人
    並未舉證說明此三種用品與其身體調養有何關係，故本院無法確信其係手術後所
    必須之調養品。從而被上訴人此部分之請求，應屬無據。
  (四)關於慰撫金部分：本院審酌：(1)被上訴人先後住院開刀二次，已如前述，故其所
    受傷害非屬輕微；2.被上訴人正值花樣年華，因本件傷害致其行動不便（跛腳）
    ，精神上受有極大痛苦，實可想像。3.上訴人高職畢業，在校成績表現尚佳（參
    照上訴人所提出之國立東勢高級工業職業學校附設高級工業職業進修學校獎狀影
    本五份）、目前在東勢鎮鎮祥公司上班，月薪約一萬六千元至一萬八千五百元之
    間；被上訴人剛自學校畢業，目前尚未就業等情事，認為被上訴人請求上訴人賠
    償慰撫金二十萬元，尚屬過高，應以十二萬元為適當。
  (五)上訴人以其母親童李妹之自小客車亦受有損害，支出回復原狀必要費用三萬九千
    六百元，童李妹已將該損害賠償請求權讓與上訴人，故主張抵銷云云，惟查，被
    上訴人就本件車禍之發生並無過失，已如前述，故童李妹對被上訴人並無侵權行
    為損害賠償請求權存在，上訴人以上開事由主張抵銷，殊屬無據。
  (六)綜上所述，被上訴人依據侵權行為之法律關係，請求上訴人給付十八萬六千元，
    及自起訴狀繕本送達上訴人之翌日（即九十二年九月三日）起至清償日止按週年
    利率百分之五計算之遲延利息，為有理由，應予准許。又被上訴人前揭勝訴部分
    ，係適用簡易程序所為之判決，依民事訴訟法第三百八十九條第一項第三款之規
    定，應依職權宣告假執行。是則，原審判命上訴人如數給付，並依職權宣告假執
    行，於法並無違誤。上訴意旨指摘原判決不當，求予廢棄改判，為無理由，應予
    駁回其上訴。
六、因本案事證已臻明確，兩造其餘主張陳述及所提之證據，均毋庸再予審酌，附此
    敘明。
七、據上論結，本件上訴為無理由，依民事訴訟法第四百三十六條之一第三項、第四
    百四十九條第一項、第七十八條，判決如主文。
中　　　華　　　民　　　國　　九十三　　年　　　十　　　月　　 十五　　 日
　　　　　　　　　　　　　　　　臺灣臺中地方法院民事第三庭
~B審判長法　官　張　瑞　蘭
~B　　　法　官　李　悌　愷
~B　　　法　官　許　石　慶
右正本證明與原本無異
本件不得上訴
中　　　華　　　民　　　國　　九十三　　年　　　十　　　月　　 十八　　 日
~B　　　書記官
